【裁判字號】    95,上訴,1637
【裁判日期】    951031
【裁判案由】    搶奪
【裁判全文】
臺灣高等法院高雄分院刑事判決        95年度上訴字第1637號
    上  訴  人  臺灣高雄地方法院檢察署檢察官
    被      告  乙○○
上列上訴人因被告搶奪案件，不服臺灣高雄地方法院95年度訴字
第518 號中華民國95年6月37日第一審判決（起訴案號：臺灣高
雄地方法院檢察署94年度偵字第21582 號），提起上訴，本院判
決如下：
    主  文
上訴駁回。
    理  由
一、公訴意旨略以：被告乙○○騎乘車牌號碼ONY-733 號重型機
    車附載黃成國，行經高雄縣梓官鄉○○○路42巷2 之2 號，
    見甲○○○年長可欺，認有機可趁，復由乙○○騎乘上開機
    車回到甲○○○處，由黃成國下車佯裝問路，乙○○在旁等
    候，黃成國趁甲○○○不及防備之際，徒手搶奪甲○○○掛
    於頸部之白金項鍊1 條。得手後，由乙○○騎乘上開重型機
    車附載黃成國逃離現場，因認被告涉犯刑法第325 條第1 項
    之搶奪罪嫌云云。
二、按犯罪事實應依證據認定之，無證據不得認定犯罪事實，不
    能證明被告犯罪或其行為不罰者，應諭知無罪之判決，刑事
    訴訟法第154 條第2 項及第301 條第1 項分別定有明文。又
    被告否認犯罪事實所持之辯解，縱屬不能成立，但如無積極
    證據足以證明其犯罪行為，自不能以推測或擬制之方法，以
    為裁判基礎（最高法院78年台上字第1981號判決意旨參照）
    。再依刑事訴訟法第161 條第1 項之規定：檢察官就被告犯
    罪事實，應負舉證責任，並指出證明之方法。因此，檢察官
    對於起訴之犯罪事實，應負提出證據及說服之實質舉證責任
    。倘其所提出之證據，不足為被告有罪之積極證明，或其指
    出證明之方法，無從說服法院以形成被告有罪之心證，基於
    無罪推定之原則，自應為被告無罪判決之諭知（最高法院92
    年台上字第128 號判例要旨足參）。次按共同正犯之成立，
    固不必於每一階段之犯行均經參與，亦不問動機起於何人，
    但應以共犯間有犯意聯絡及行為分擔為要件。且共同正犯，
    包括同謀犯及實施正犯，均應在犯意聯絡範圍內，由其中一
    部分人實施犯罪之行為，或各自分擔犯罪行為之一部分，而
    有相互利用他人之行為，遂行其犯罪之目的，始克相當（最
    高法院83年度台上字第5029號、88年度台上字第6895號判決
    可資參照）。
三、公訴人認被告乙○○涉有前開共同搶奪罪嫌，係以證人即共
    同被告黃成國於警詢中之陳述、證人甲○○○及林萬福於警
    詢中之陳述、案發時案發現場附近路口監視器錄影帶翻拍照
    片9 張等證據為其論據。
四、訊據被告乙○○固未否認於案發之日搭載證人黃成國至案發
    現場，然堅決否認有共同搶奪之犯行，辯稱：我不知道他要
    行搶，當時他跟我說他要下車找朋友，我在巷口等他，我是
    被警方查獲後才知道他有搶該名婦女等語。
五、程序方面：
    按被告以外之人於審判外之言詞或書面陳述，除法律有規定
    者外，不得作為證據，刑事訴訟法第159 條第1項 定有明文
    。又被告以外之人於審判外之陳述，雖不符前4 條之規定，
    而經當事人於審判程序同意作為證據，法院審酌該言詞陳述
    或書面陳述作成時之情況，認為適當者，亦得為證據。當事
    人、代理人或辯護人於法院調查證據時，知有第159 條第1
    項不得為證據之情形，而未於言詞辯論終結前聲明異議者，
    視為有前項之同意，刑事訴訟法第159 條之5 亦定有明文。
    證人即被害人甲○○○、證人即共同被告黃成國、證人即共
    同被告乙○○、證人林萬福於警詢中之陳述；證人林萬福於
    偵查中在檢察事務官訊問時之陳述，均係被告以外之人於審
    判外之言詞陳述；警卷所附原料金買進登記簿係被告以外之
    人於審判外之書面陳述，而公訴人及被告黃成國、乙○○，
    就上開書面陳述未於本院審理過程中聲明異議，本院並審酌
    前開言詞及書面陳述作成時之情況均屬正常，且與本案相關
    之待證事實具有關聯性，認適當作為證據，依前開刑事訴訟
    法第159 條之5 之規定，應具有證據能力。
六、經查：
（一）證人黃成國自警詢至原審審理時均坦承搶奪證人甲○○○
      之白金項鍊，然均否認被告乙○○對於其搶奪證人甲○○○之白金項鍊一事知情，其於警詢中便證稱：「（乙○○
      知否你搶奪他人財物？）他不知道我有向婦人搶奪白金項
      鍊1 條。」等語（見警卷第4 頁）；於原審審理時又證稱
      ：案發之時我原要拜訪友人「偉仔」，因無法找到「偉仔
      」，又看見證人甲○○○脖子上之金項鍊，才臨時起意行
      搶，被告乙○○事先並不知道我要行搶。我下車時，被告
      乙○○騎乘之機車停放位置距離被害人不遠，但被告乙○○停車的位置在巷子外面，我在巷內行搶，所以被告乙○○看不到伊行搶的經過等語（見原審卷第86頁至第88頁）
      。是就證人黃成國之證詞及案發時案發現場附近路口監視
      器錄影帶翻拍照片9 張，雖足以認定被告乙○○於案發之
      時搭載證人黃成國至案發現場，嗣後並將之載離現場，然
      仍難以之認定被告乙○○就證人黃成國前開搶奪犯行具有
      犯意之聯絡。
（二）證人甲○○○於警詢時雖證稱：「歹徒」2 人共乘1 部機
      車，由後座之人下手行搶等語（見警卷第12頁），然其所
      言，充其量足以證明被告乙○○於證人黃成國行搶之時在
      場，並不足以證明被告乙○○與證人黃成國就前開搶奪犯
      行具有何犯意之聯絡。又該證人在原審審理時證稱：我當
      時在做手工，所以未看見證人黃成國搶奪我項鍊時，被告
      乙○○是否目睹，行搶之過程中，未見被告乙○○與證人
      黃成國交談，且我遭搶之後整個人好像晃神了，所以只有
      小聲說：「怎麼會這樣，有小偷」等語（見原審卷第54頁
      至第55頁）。證人甲○○○既不知其遭搶之時被告乙○○
      是否目擊，於遭搶之後又未大聲呼救，自難以被告乙○○
      於證人黃成國行搶後將之載離現場，即認被告乙○○對於
      證人黃成國之搶奪犯行知情，並且有意與之共犯。再佐以
      證人甲○○○與證人黃成國均證稱，證人黃成國行搶之時
      與被告乙○○均未刻意遮蓋臉部，其等所騎乘之機車車牌
      亦未刻意遮掩等語，證人甲○○○證稱案發地點之巷道為
      死巷之語，是證人黃成國證稱，因為找不到「偉仔」之住
      處所以折返，係臨時起意行搶，被告乙○○並不知情之語
      ，堪予採信。
（三）此外，證人黃成國行搶所得之白金項鍊，由其單獨變賣，
      所得款項並未與被告乙○○朋分花用之事實，除經證人黃
      成國於警詢及原審審裡中證述屬實，經核亦與證人林萬福
      於警詢及偵查中證述之情及警卷所附原料金買進登記簿之
      記載相符，足見被告乙○○辯稱，其對於證人黃成國於前
      揭時、地搶奪證人甲○○○之金項鍊一事並不知情，故未
      與之共犯一詞，堪予採信。
（四）至證人丙○○雖於本院95年10月23日審理時結證稱：「（
      請陳述查獲情形？）我們調閱監視影帶，查出被告黃成國
      ，被告黃成國供稱白金首飾賣到大社，由2 位同事陪同被
      告黃成國到大社去取贓，從監視錄影帶中看到黃成國和乙○○共乘1 部機車在案發時間出現。」、「（從監視器上
      是否可看出黃成國、乙○○是共犯？）只知道2 人騎車進
      去巷內，但是被害人家屬不願意被害人出面作證，巷內發
      生的事情就都沒有照到。」、「（乙○○有沒有承認參與
      作案？）（提示乙○○警詢筆錄）筆錄上顯示乙○○有承
      認。」、「製作警詢筆錄時有錄音，是出於被告乙○○的
      自由意識，我們並沒有逼供的情形。」等語（見本院卷第
      41頁、第42頁），然被告乙○○於警詢時供稱：「（你何
      時與黃成國騎車前往何處？所做何事？請詳述。）是在94
      年9 月7 日14時20分許，黃成國說要去找他朋友阿偉，當
      時黃成國叫我將他載至赤崁北路42巷內，然後他就進入找
      阿偉，後來黃成國下車後，我就看見他與1 名婦人發生拉
      扯，之後他就叫我載他趕快走，並在他手上看見1 條白金
      項鍊。後來我騎車載他往赤崁北路回南寮路上，我問他剛
      才發生何事，為何與婦人發生拉扯，他叫我不要問。」、
      「【你是否知道這是黃成國涉嫌搶奪他人財物（白金項鍊
      1 條）】我不知道白金項鍊1 條是他向婦人搶奪而來的。
      」等語（見警訊卷第8 頁），可見被告乙○○於警詢時並
      未坦承犯行，證人丙○○卻證稱被告於警訊時有坦承犯行
      ，似有誤會，且證人丙○○上開證詞亦不足以證明被告乙○○與黃成國有共同搶奪之犯意聯絡或行為分擔，故不足
      作為不利被告乙○○之證據。
（五）綜上所述，足見被告乙○○所辯，尚可採信。從而公訴人
      所持之前開論據，僅能證明被告乙○○搭載證人黃成國至
      案發地點時，證人黃成國伺機行搶，嗣後被告乙○○亦搭
      載證人黃成國離開現場等情，固然屬實，然既乏積極證據
      證明被告乙○○與證人黃成國就前開搶奪犯行，有犯意聯
      絡及行為分擔，自難單以被告乙○○於案發之時在場之事
      實，認定被告乙○○犯罪，揆諸上開法條規定及判例意旨
      ，本件既不能證明被告乙○○有共犯搶奪罪，自應諭知被
      告乙○○為無罪之判決。
七、原判決就被告葉世記紀分，以不能證明被告乙○○共同犯搶
    奪罪，而為被告乙○○無罪之諭知，經核並無違誤；檢察官
    上訴意旨，猶執前詞，指摘原判決該部分不當，為無理由，
    應予駁回。
八、原審同案被告黃成國部分，經原審判刑確定，自不另論列，
    附此敘明。
據上論斷，應依刑事訴訟法第368 條，判決如主文。
本案經檢察官陳建年到庭執行職務。
中    華    民    國    95    年    10    月    31    日
                  刑事第二庭    審判長法  官  林正雄
                                      法  官  陳啟造
                                      法  官  黃壽燕
以上正本證明與原本無異。
被告不得上訴。
檢察官如不服本判決應於收受本判決後10日內向本院提出上訴書
狀，其未敘述上訴理由者，並得於提起上訴後10日內向本院補提
理由書狀（均須按他造當事人之人數附繕本）「切勿逕送上級法
院」。
中    華    民    國    95    年    10    月    31    日
                                      書記官  王婉蓉


司法院資訊處製作；財團法人民間司法改革基金會備份。
